【裁判字號】    95,上訴,1757
【裁判日期】    950809
【裁判案由】    強盜等
【裁判全文】
臺灣高等法院刑事判決                95年度上訴字第1757號
上  訴  人
即  被  告  丁○○
                    （
選任辯護人  扶助律師  蔡海水律師
上  訴  人
即  被  告  乙○○
                    現在臺灣臺北看守所附設戒治所戒治中
指定辯護人  本院公設辯護人  甲○○
上列上訴人等因強盜等案件，不服臺灣基隆地方法院94年度訴字
第1099號，中華民國95年3月31日第一審判決（起訴案號：臺灣
基隆地方法院檢察署94年度偵字第3913、4256號），提起上訴，
本院判決如下：
    主  文
上訴駁回。
    事  實
一、乙○○前因恐嚇、竊盜、逃亡等案件，經臺灣臺北地方法院
    定應執行刑為有期徒刑12年，於民國84年1月25日假釋，因
    假釋期間再犯偽造文書案件，經臺灣桃園地方法院以87年度
    易字第1151號判決判處有期徒刑10月確定，並經撤銷假釋，
    而接續執行殘刑5年4月6日，於90年8月24日假釋，於93年1
    月26日假釋期滿未經撤銷假釋，其未執行之刑以已執行論而
    執行完畢。詎乙○○不知悔改，明知其親戚開設理髮廳之隔
    壁住家（臺北縣永和市○○路○段192巷6弄14號），該住戶
    經濟寬裕、人口單純，竟將該住家列為可供他人犯案對象，
    於94年8月30日晚間某時，先由乙○○提供上開作案對象予
    丁○○知悉，丁○○隨即於94年8月31日清晨某時再轉述告
    知戊○○（經原判決處有期徒刑8年，上訴後，已撤回上訴
    ，已確定在案），戊○○隨即駕駛車號T8-0339號自小客車
    ，搭載許舜書（另案由本院併案審理中）與陳文吉（未到案
    ），前往丁○○位於臺北縣新店市○○路○段123號住處，到
    達丁○○上開住處後，丁○○、許舜書、戊○○、陳文吉4
    人即共同基於意圖為自己不法所有之犯意聯絡，一同謀議至
    臺北縣永和市○○路○段192巷6弄14號行竊之事宜，並於同
    日上午某時丁○○、許舜書、戊○○、陳文吉4人一同由駕
    車出發前往上開作案地點。惟因丁○○不知確切位置，4人
    遂於同日下午3時許，駕車至乙○○位於臺北市○○區○○
    街137巷112號住處，詢問乙○○上開作案地點確切位置，然
    因乙○○無法以言語說明確切位置，遂由丁○○於同日晚間
    約6時許，駕駛T8-0339號自小客車搭載乙○○、許舜書、戊○○及陳文吉共5人，一同至臺北縣永和市○○路○段192巷6
    弄14號前，乙○○早知該作案地點屋內有人（丙○○之母及
    傭人），且門窗均有架設鐵窗，無法下手行竊，猶基於幫助
    之犯意，由其指出確切作案地點，車上其餘4人即丁○○、
    許舜書、戊○○、陳文吉亦見現場無法行竊，遂基於強盜之
    犯意聯絡，在車內謀議如何作案等細節，惟乙○○因恐作案
    地點隔壁為其親戚之理髮廳，為免被認出，即先行離去。戊○○則駕車搭載丁○○、許舜書、陳文吉在作案現場附近之
    百貨商店，由許舜書下車購買長約30公分之水果刀2把、束
    帶、手套（均未扣案）等物放進其隨身攜帶之黑色背帶中，
    4人再駕車一同返回作案現場。同日約晚上7時許，戊○○將
    車停在附近巷內，由丁○○在車上把風，戊○○、陳文吉、
    許舜書則攜帶上開水果刀等物一同至作案地點，由許舜書按
    門鈴佯稱開車撞到丙○○之車子為由，騙取丙○○開門後，
    戊○○、陳文吉旋即撞開大門上前壓制丙○○，菲傭見狀逃
    回房間，許舜書跟隨菲傭進入房內，叫菲傭不可報警，戊○○、陳文吉均手戴手套並分持許舜書購買足以對人生命、身
    體具有客觀危險性屬兇器之水果刀各1把，由許舜書戴手套
    以束帶綑綁丙○○之手腳，許舜書、戊○○、陳文吉並陸續
    以「要丙○○配合，否則要對其全家不利」等語恫嚇，而以
    此強暴手段使丙○○不能抗拒後，強取丙○○之皮夾，內有
    現金新台幣（下同）6,000元、遠東商業銀行股份有限公司
    （下稱：遠東商銀）提款卡（卡號：00000000000000號）、
    郵局提款卡（卡號：00000000000000號）、遠東商銀信用卡
    、中國信託商業股份有限公司（下稱：中國信託）信用卡、
    悠遊卡、自然人憑證IC卡等物，另於丙○○房間內取得丙○○所有之遠東商銀存摺及中國信託存摺各1本、太平洋百貨
    禮券3,000元、丙○○之母陳月嬌之郵局存摺及合作金庫存
    摺各1本，並於陳月嬌房間內取得黃金戒指、耳環、藍寶石
    戒指等物，並逼問丙○○前開信用卡及金融卡密碼，丙○○
    為免其及家人之生命、身體繼續遭到侵害，遂告知上開金融
    卡密碼（然只有遠東商銀提款卡之密碼才是正確的），許舜
    書等人得手後即搭乘上開汽車逃離現場。同日晚上9時22分
    許，其4人共同意圖為自己不法之所有，推由許舜書持丙○○所有之遠東商銀提款卡插入自動付款櫃員機並輸入密碼以
    不正手法合計提領9,900元後，許舜書、戊○○、陳文吉、
    丁○○4人隨即回到乙○○位於臺北市○○街137巷112號之
    住處，將上開強盜所得之現金予以朋分為4份，每份4,000
    元，由許舜書、戊○○、陳文吉、丁○○各得1份，丁○○
    則拿出1,000元讓乙○○吃紅；另陳月嬌之黃金戒指、耳環
    、藍寶石戒指等物，則遭許舜書用以換取第二級毒品安非他
    命施用；太平洋百貨禮券3,000元則為陳文吉取走；其餘前
    開信用卡、提款卡、悠遊卡、自然人憑證IC卡、存摺等物則
    遭許舜書棄置於新店溪內而滅失。嗣因許舜書另涉嫌其他強
    盜案件，於警方偵辦中，許舜書自動供出犯案經過，始知悉
    上情。
二、案經被害人丙○○訴由基隆市警察局第三分局報告臺灣基隆
    地方法院檢察署檢察官偵查起訴。
    理  由
一、訊據被告丁○○已坦承於上開時地夥同戊○○、許舜書、陳
    文吉等3人，並由被告乙○○陪同至案發地點指明被害人之
    確切住宅，惟辯稱：伊與戊○○等3人僅計劃行竊，到達現
    場時，伊留在車上休息亦非擔任把風工作亦不知戊○○等3
    人改變犯意而實施強盜云云。
二、訊據被告乙○○已坦承提供作案對象予丁○○，並至被害人
    之住處附近向丁○○等4人指明確實作案地點，惟辯稱：伊
    僅知丁○○等4人係行竊，才告知他們作案對象及地點，且
    丁○○等4人原先亦係要去行竊，如他們要強盜，伊就不會
    提供作案對象，至於他們後來改變犯意為強盜伊並不知情，
    直到他們返回伊住處分贓，丁○○拿1,000元給伊吃紅，伊
    知情係強盜得來後就退還予丁○○云云。
三、經查：
  (一)已判決確定之戊○○與許舜書、陳文吉等3人於前揭時地，
    以前開強暴手段使被害人丙○○不能抗拒而強取被害人丙○○、陳月嬌2人之財物之事實，已據共同被告戊○○與共犯
    許舜書於原審以證人身分結證在卷，並經證人即丙○○於原
    審結證屬實，且渠等於強取被害人之遠東商銀提款卡後推由
    許舜書以提款卡插入自動付款櫃員機並輸入密碼合計詐領9,
    900元亦據證人許舜書於原審供證在卷（見原審卷第193頁）
    並有被害人之銀行存摺影本在卷可憑（見偵字第4256號卷第
    59頁）則戊○○、許舜書、陳文吉三人強盜之事實足堪認定
    。
  (二)證人許舜書在原審及證人戊○○在本院雖結稱丁○○及乙○○他們二人後來才知道我們是用搶的云云，惟查：
    1.被告丁○○在原審行準備程序及審判程序已先後認罪（見
      原審卷第143頁、第223頁）且據其在警訊中供稱是我提議
      行搶，94年8月31日約15時許，阿吉及小六、阿平至我住
      處，我向他們三人說朋友聽到位於臺北縣永和市○○路○
      段192巷6弄14號該處很有錢裏面有金條，他們聽到後馬上
      附議說去幹一票，是由小六提議由他去按電鈴，如有人應
      門由小六與阿平衝進去控制屋內的人其餘的人就找東西，
      到達現場是由我負責顧車及把風接應等語（見偵字第4256
      號卷第42、43頁），參以證人許舜書在偵查中供稱：當天
      8月31日晚上約6點，我與陳文吉開車去陸家找他（新烏路
      ）並由陸開車到台北縣秀朗去，我們在車上商議我買二把
      水果刀、束線是我的…陸是在外把風，…丁○○也知道我
      們要去強盜，我們下去時，他原以為我們要勘查地形，他
      就坐在車內幫我們把風，等語（見偵字第3913號卷第152
      頁、182頁）以及原審共同被告戊○○在原審供稱：94年8
      月31日我開著上述的車輛陸續搭載許舜書、陳文吉，我們
      三人一起去找丁○○，丁○○上車後，我們四人打算先去
      看作案的地點，因為被害人家中都有人，所以當時就打算
      要搶，還未到作案地點前，許舜書下車去買了兩把水果刀
      ，我們其他三人都知道許舜書有去買刀等情（見原審卷第
      142頁正面）證人許舜書在警訊中所為陳述顯具有較可信
      之情況，以及其在檢察官偵查中所為陳述並無不可信之情
      況，依刑事訴訟法第159條之1第2項第159條之2之規定，
      自得採為證據，因此證人許舜書在原審及證人戊○○在本
      院作證所為被告丁○○不知伊等3人要去強盜乙節，與先
      前之供述不符，顯係迴護被告丁○○之詞，不足採為被告
      丁○○有利之證據，被告丁○○於本院審理中翻異其在原
      審之認罪而否認知情戊○○等3人之強盜行為，顯係避重
      就輕之詞，不足採信。
    2.被告乙○○雖辯稱：「伊於94年8月31日前不知戊○○等
      人要去丙○○家強盜」云云，惟查，依證人即同案被告丁○○於原審審理時證稱：「（問：乙○○為何沒有參與現
      場行動？）乙○○帶我們到犯案地點，之後乙○○不想淌
      這個渾水。我和乙○○在此之前也有到現場看過，被害人
      的家是鐵捲門，也有鐵窗，根本沒有辦法進去，家裡也都
      有人，無法行竊。如果要進入屋內拿黃金，只有如許舜書
      所言從大門進入。因為我和乙○○都知道從大門進入就是
      要使用武力，我和乙○○都不敢做，所以乙○○在報完地
      點就離開，我只敢在外面顧車。事後乙○○沒有分到錢，
      是我給乙○○壹仟元，要給乙○○吃紅，請他不要說出去
      。」等語、於偵查時具結證稱：「我得到4000元，分1000
      元給乙○○，因為我有帶3個人（戊○○、許舜書、陳文
      吉）去乙○○家裡，問他被害人住址，所以乙○○曉得我
      們要去搶。（問：乙○○為何先行離開？）他說他只敢偷
      ，並只提供消息而已，所以就先走了。」等語（見94年度
      偵字第3913 號卷(1)第85至86頁、94年度偵字第4256號卷
      第86至87頁）；證人即同案被告戊○○於原審審理時證稱
      ：「我和丁○○有到乙○○家，因為乙○○知道地址到現
      場指給我們看，他報給我們地點，也告訴我們屋內有很多
      財物，他並未參與實際的強盜案，但他知道我們要去強盜
      ，因為是他報地點給我們，且報地點時，屋內有人，這點
      乙○○也知道。我們原本在乙○○家，是說要偷偷進去屋
      內偷，但到現場後，有看到屋內有人在看電視，我們5人
      在車上有討論此事。因為屋內有人，沒有辦法偷，乙○○
      在車內知道我們下手要做，他才因作案地點是他親戚家而
      先離開。」等語（見原審卷第198頁）；證人即同案被告
      許舜書於偵查中證稱：「我們去找乙○○時，他直接上我
      們的車到該地點，到了該地點後，他就先自行坐計程車回
      家了，因為我們做案的那戶家隔壁是他的親戚家，所以他
      不方便出面。（問：你們何時決定分配工作？）在車上，
      當時乙○○已先離開了，但他知道我們要做案，且該處是
      他提供給我們的，事後我們在他家分贓，他完全對本案知
      情。」等語（見94年度偵字第4256號卷第85至88頁）綦詳
      ，互核相符，顯然證人即同案被告丁○○、戊○○、許舜
      書3人均一致證稱被告乙○○於案發前，即已知悉被告丁○○、戊○○、許舜書、陳文吉等人有要去丙○○家強盜
      財物之犯意，被告乙○○係因恐遭人認出且不敢為強盜犯
      行而未參與強盜犯行之行為分擔等節。且查，被告乙○○
      至現場指明作案地點之時間約晚上6時至7時許，當晚為颱
      風夜，渠等從車內己見作案地點內燈火通明有人在看電視
      ，且該處門窗均有鐵窗設備，無法偷偷潛入行竊，此為被
      告乙○○所明知；而被告乙○○未下車前，其餘4人已在
      車內討論無法行竊要從正門入內等作案細節，被告乙○○
      聽聞後仍明確指出作案地點，惟因恐遭人認出而先行離去
      ，顯然被告乙○○已於事前知悉其餘4人已有強盜財物之
      犯意，其前開所辯，與事實不符，不足採信。再查，被告
      乙○○在其餘4人至其家中分贓時，亦從被告丁○○手上
      吃紅1,000元，此部分贓款，雖非被告乙○○主動要求分
      贓，而係被動接受贓款，惟此舉，亦足證明被告乙○○係
      為幫助他人犯罪之意思而提供作案地點，且因提供作案地
      點之行為應屬構成要件以外之行為，故被告乙○○所為已
      足該當刑法幫助強盜罪之構成要件。至於證人即同案被告
      許舜書在原審及證人即共同被告戊○○在本院固均證稱「
      乙○○一開始以為我們要去偷，後來到他家分贓時才知道
      我們去強盜」云云，然其所述內容與證人即共同被告丁○○、戊○○前開證言及其於偵查時所證內容相悖，應係迴
      護被告乙○○之詞，不足採信，另被告乙○○另辯稱伊知
      道錢是搶的後即將1,000元還給陸丁○○等語，固據共同
      被告丁○○於本院審理中供述在卷，而被告丁○○之所以
      將所分得贓款中之1,000元將交予被告乙○○，據丁○○
      在檢察官供稱16,000元我分得4,000元，但我私下給袁1,0
      00元，因我們是好朋友等語（見偵字第3913號卷第80頁）
      ，依被告丁○○等4人於強盜所得現款16,000元後至乙○○分贓時將現款16,000元分成4份，即丁○○、戊○○、
      許舜書、陳文吉等4人每人各分得4,000元，而乙○○所得
      1,000元係丁○○就所分得之4,000元私下拿1,000元給乙○○，顯見乙○○事前並未與丁○○等4人同謀分贓，而
      本件作案對象係乙○○告知丁○○後，丁○○再轉告予戊○○再邀集許舜書、陳文吉合謀犯案，並由乙○○出面指
      明犯案之正確地點而已，乙○○既未事前合謀分贓亦未事
      後參與強盜行為，並非共同正犯，而被告2人於原審偵審
      中從未言及乙○○有退還1, 000元，彼2人於本院始提及
      退還1,000元之事，無非欲藉此迴避彼2人知情戊○○等3
      人強盜之事而互為迴護之詞，自難採為被告有利之認定。
四、綜上所述，被告等2人之犯行均堪予認定。
五、按刑法上之幫助犯，固以幫助他人犯罪之意思而參與犯罪構
    成要件以外之行為而成立，惟所謂以幫助他人犯罪之意思而
    參與者，指其參與之原因，僅在助成他人犯罪之實現者而言
    ，倘以合同之意思而參加犯罪，即係以自己犯罪之意思而參
    與，縱其所參與者為犯罪構成要件以外之行為，仍屬共同正
    犯；又所謂參與犯罪構成要件以外之行為者，指其所參與者
    非直接構成某種犯罪事實之內容，而僅係助成其犯罪事實實
    現之行為而言，苟已參與構成某種犯罪事實之一部，即屬分
    擔實施犯罪之行為，雖僅以幫助他人犯罪之意思而參與，亦
    仍屬共同正犯。查犯強盜罪而有刑法第321條第1項各款之情
    形之1者，係犯刑法第330條之加重強盜罪，被告所犯強盜罪
    有夜間侵入住宅、攜帶兇器及結夥三人以上之刑法第321 條
    第1項第1、3、4款情形，核被告丁○○所為，係犯刑法第33
    0條第1項之結夥3人以上攜帶凶器於夜間侵入住宅加重強盜
    罪、第339條之2第1項之由自動付款設備詐取財物罪；被告
    乙○○所為，係犯刑法第30條第1項、第330條第1項之結夥3
    人以上攜帶凶器於夜間侵入住宅加重強盜罪之幫助犯。
    公訴意旨認被告乙○○係加重強盜罪之共同正犯，容有誤會
    ，然其社會基本事實同一，本院依刑事訴訟法第300條之規
    定，變更應適用之法條；公訴意旨又認被告乙○○犯有由自
    動付款設備詐取財物罪，實則乙○○並無此一犯行（詳如後
    述），就此部分本應為無罪之諭知，但公訴人認為此部分如
    成立犯罪，即與上開幫助加重強盜罪部分，有裁判上一罪之
    牽連犯關係，審判上不可分，固不另為無罪之諭知，併敘明
    之。又被告丁○○、戊○○與許舜書、陳文吉4人共同基於
    意圖為自己不法所有之犯意聯絡，行為分擔，為共同正犯。
    而被告丁○○、戊○○、許舜書、陳文吉所為加重強盜罪之
    被害人有2人以上，係一行為觸犯數加重強盜罪，為想像競
    合犯，應依刑法第55條規定，從一重之加重強盜罪論處。又
    被告丁○○所犯上開加重強盜罪、由自動付款設備詐取財物
    罪間，有方法、結果之牽連關係，應依修正前刑法第55條規
    定，從一重之結夥3人以上攜帶凶器於夜間侵入住宅加重強
    盜罪處斷。又被告乙○○有事實欄所載有期徒刑執行完畢之
    情形，有臺灣高等法院被告前案紀錄表在卷可考，其於受有
    期徒刑之執行完畢後，5年內再犯本案有期徒刑以上之罪，
    為累犯，應依修正前刑法第47條規定加重其刑。被告乙○○
    係基於幫助他人犯罪而參與犯罪構成要件以外之行為，為從
    犯，應依刑法第30條第2項規定減輕其刑，並依法先加後減
    之。又新修正之刑法（95年7月1日生效）雖廢除修正前第55
    條關於牽連犯之規定，依新修正之刑法既無牽連犯之規定，
    則所犯原認牽連犯之數罪應分別論罪併罰，顯非對行為人有
    利以及新修正之刑法第47條第1項累犯之規定固以故意再犯
    有期徒刑以上之罪者始論為累犯，而本件被告乙○○依修正
    前或修正後累犯之規定應論為累犯，顯然修正後累犯之規定
    亦無較有利於被告之情形，又刑法施行法於95年6月14日修
    正同年7月1日生效其中第1-1條第1項中華民國94年1月7日刑
    法修正施行後，刑法分則編所定罰金之貨幣單位為新台幣，
    第2項但書72年6月26日至94年1月7日新增或修正之修正就其
    所定數額提高為三倍，而刑法第339條之2第1項係72年6月26
    日至94年1月7日所新增，修正前之貨幣單位為銀元，該條之
    罰金刑為銀元1萬元（折算新臺幣3萬元）與修正後貨幣單位
    為新台幣，提高三倍，亦為新台幣3萬元，修正前與修正後
    之罰金額度均相同，又有關刑法第30條之修正，於修正前稱
    為從犯，修正後，稱之幫助犯，僅用語之修正並無有利或不
    利之情形，則上述情形依新修正之刑法第2條第1項前段之規
    定均應適用行為時法即修正前之刑法規定，併予敘明。
六、公訴意旨認被告乙○○另犯刑法第339條之2第1項之以不正
    方法由自動付款設備取款罪云云，惟被告乙○○於至現場向
    共同正犯丁○○等4人指出確實之犯案地點即離開現場，而
    共同正犯丁○○等4人於劫得被害人之提款卡後，推由許舜
    書前往提款，被告乙○○並不在場，且其共同正犯丁○○等
    4人就強盜部分並無犯意聯絡及行為之分擔，僅屬幫助犯，
    已如前述，則被告乙○○就此部分以提款卡盜領存款既未參
    與，則難令擔負刑責。
七、原審因依修正刑法第2條第1項依行為時法即刑法第28條、第
    330條第1項及修正前刑法第339條之2第1項、第30條、第55
    條、第47條並審酌被告丁○○因缺錢花用即生歹心、持刀以
    強暴方式侵入住宅劫取財物，對被害人造成身體、心理之恐
    懼及財產之損失非輕以及被告乙○○，明知丁○○等人欲至
    被害人家中強盜，竟提供作案對象並指明地點，犯後一再飾
    詞卸責等一切情狀，對被告丁○○量處有期徒刑柒年貳月，
    對被告乙○○量處有期徒刑肆年，並敘明被告乙○○被訴以
    不正方法由自動付款設備取款部分不另為無罪諭知以及本件
    作案之水果刀2支、束帶、手套3副，經警提共犯許舜書查訪
    而未取獲，認已滅失不予宣告沒收之理由，其認事用法及量
    刑均屬妥適，應予維持，被告等2人上訴意旨均否認強盜及
    幫助強盜之犯行，均無理由，應予駁回。
據上論斷，應依刑事訴訟法第368條，判決如主文。
本案經檢察官李良忠到庭執行職務。
中    華    民    國    95    年    8    月    9    日
                  刑事第三庭審判長法  官  許國宏
                                  法  官  楊貴志
                                  法  官  許增男
以上正本證明與原本無異。
如不服本判決，應於收受送達後十日內向本院提出上訴書狀，其
未敘述上訴之理由者並得於提起上訴後十日內向本院補提理由書
（均須按他造當事人之人數附繕本）。
                                      書記官  鄒賢英
中    華    民    國    95    年    8    月    10    日
附錄：本案論罪科刑法條全文
刑法第321條（加重竊盜罪）
犯竊盜罪而有左列情形之一者，處6月以上、5年以下有期徒刑：
一於夜間侵入住宅或有人居住之建築物、船艦或隱匿其內而犯之
  者。
二毀越門扇、牆垣或其他安全設備而犯之者。
三  攜帶兇器而犯之者。
四  結夥三人以上而犯之者。
五  乘火災、水災或其他災害之際而犯之者。
六  在車站或埠頭而犯之者。
刑法第330條第1項（加重強盜罪）
犯強盜罪而有第 321 條第 1 項各款情形之一者，處 7 年以上有
期徒刑。
刑法第339條之2第1項
意圖為自己或第三人不法之所有，以不正方法由自動付款設備取
得他人之物者，處3年以下有期徒刑、拘役或1萬元以下罰金。


司法院資訊處製作；財團法人民間司法改革基金會備份。
